【裁判字號】    98,交聲,2447
【裁判日期】    981231
【裁判案由】    聲明異議
【裁判全文】
臺灣高雄地方法院交通事件裁定        98年度交聲字第2447號
原處分機關  交通部公路總局高雄區監理所旗山監理站
異  議  人
即受處分人  甲○○
上列受處分人因聲明異議案件，對於交通部公路總局高雄區監理
所旗山監理站98年8 月24日所為之處分（原處分：旗監違字第裁
85-N00000000號），聲明異議，本院裁定如下：
    主  文
原處分撤銷。
甲○○汽車駕駛人駕駛汽車經測試酒精濃度超過規定標準，應吊
扣大貨車普通駕駛執照拾貳個月及接受道路交通安全講習。
    理  由
一、原處分意旨略以：異議人即受處分人（下稱異議人）甲○○
    於民國98年5 月2 日15時43分許，駕駛車牌號碼3U-525自用
    一般大貨車在高雄縣旗山鎮○○○街12號前，因「酒後駕車
    ，經酒精測試器測定結果為1.12MG/L」之違規，為警當場舉
    發。經原處分機關依道路交通管理處罰條例第35條第1 項第
    1 款之規定，裁處受處分人罰鍰新臺幣（下同）52,500元、
    吊扣駕駛執照12個月、施以道安講習等語。
二、異議意旨略以：異議人固於裁決書所載之時、地有酒後駕車
    之行為，然惟原處分機關疏未慮及異議人係酒後駕駛自用大
    貨車，而非職業大貨車之事實，卻將異議人之職業大貨車駕
    駛執照予以裁決吊扣，異議人自難甘服，爰就原處分機關裁
    決吊扣普通大貨車駕照之部分，依法聲明異議等語。
三、本件異議人酒後駕車之違規行為單一，而罰鍰、吊扣駕駛執
    照及施以道路交通安全講習等法律效果（處罰效果）與違規
    行為之存否俱無從分離，是以異議人雖僅就吊扣駕駛執照部
    分聲明異議，惟為貫徹司法審查作用，並避免法院嗣認定駕
    駛人並無交通違規行為，惟駕駛人卻已遭原處分機關裁處罰
    鍰確定等不合理現象，本院亦應就罰鍰等法律效果予以審理
    ，核先敘明。
四、按汽車駕駛人，駕駛汽車經測試檢定酒精濃度超過規定標準
    者，處新臺幣（下同）15,000元以上60,000元以下罰鍰，並
    當場移置保管其車輛及吊扣其駕駛執照1 年；又汽車駕駛人
    ，有道路交通管理處罰條例第35條第1 項規定之情形者，應
    接受道路交通安全講習，道路交通管理處罰條例第35條第1
    項第1 款、第24條第1 項第2 款分別規定甚明。次按一行為
    同時觸犯刑事法律及違反行政法上義務規定者，依刑事法律
    處罰之，但其行為應處以其他種類行政罰或得沒入之物而未
    經法院宣告沒收者，亦得裁處之，行政罰法第26條第1項 亦
    定有明文，是以就行為人違反公法上義務之行為，除因處罰
    之性質與種類不同，必須採用不同方法而為併合處罰，以達
    行政目的所必要者外，不得重複處罰，此亦為現代民主法治
    國所揭櫫、遵行之「一事不二罰」基本原則。末首開法文所
    指之應吊扣駕駛執照，是否及於酒駕行為人所持有各級車類
    之駕駛執照，抑或應以行為人違規之際所駕駛該級車輛駕駛
    執照為限？本院經核94年12月14日修正、95年3 月1 日施行
    「前」之道路交通管理處罰條例第68條固規定：「汽車駕駛
    人，因違反本條例及道路交通安全規則之規定，受『吊扣或
    』吊銷駕駛執照處分時，『吊扣或』吊銷其持有各級車類之
    駕駛執照」，惟修正後業已刪除吊扣等文字，改為：「汽車
    駕駛人，因違反本條例及道路交通安全規則之規定，受吊銷
    駕駛執照處分時，吊銷其持有各級車類之駕駛執照」，且該
    次修正理由乃謂：「舊法將違法或違規駕駛人所持有各級車
    類之駕駛執照一併吊扣，失之過酷，影響人民工作及生活甚
    鉅」，則經此修正後，依法條文義及立法目的解釋，均應認
    於吊扣酒駕行為人駕駛執照之際，係以行為人違規時所駕駛
    該級車類之駕駛執照為限，而再無得吊扣行為人所持有他級
    駕駛執照之法律依據存在。
五、經查：異議人於98年5 月2 日15時43分許，駕駛車牌號碼3U
    -525自用大貨車，在高雄縣旗山鎮○○○街12號前，酒後呼
    氣酒精濃度已達1.12MG/L之程度，猶駕駛自用一般大貨車致
    為警攔停舉發，並經原處分機關就該違規行為，裁決罰鍰52
    ,500元、吊扣駕駛執照（因異議人僅有職業大貨車駕駛執照
    ，是以原處分機關係吊扣職業大貨車駕駛執照）12個月及施
    以道路交通安全講習等處分各節，業據異議人自承明確，且
    有違反道路交通管理事件裁決書、高雄縣政府警察局舉發違
    反道路交通管理事件通知單各1 份附卷可稽，固堪認定。惟
    異議人同一酒後駕駛自用小客車之行為，業經本院以98年度
    審交簡字第3014號刑事判決判處罰金120,000 元確定，並已
    於98年8 月20日繳納罰金執行完畢等情，亦有前開刑事判決
    書、臺灣高等法院前案紀錄表各1 份存卷足憑，從而依前開
    說明，除在種類、性質上係屬非得易為財產罰之吊扣駕照及
    施以道安講習部分，得（且應）併合處罰，始符杜絕異議人
    繼續酒後駕車之行政目的外，異議人實際所蒙受之刑事罰金
    刑數額120,000 元，既已逾行政罰裁罰基準所定之52,500元
    數額，則原處分機關就異議人同一之酒後駕車違規行為予以
    裁罰時，自不得重複裁處罰鍰甚明。又異議人既係駕駛自用
    一般大貨車違反道路交通管理處罰條例第35條第1 項第1 款
    之規定，則原處分機關依法自僅能吊扣異議人大貨車普通駕
    駛執照12個月而限制其駕駛自用一般大貨車之權利，並無得
    吊扣異議人持有他級駕駛執照之依據，原處分機關竟遽將異
    議人之大貨車職業駕駛執照予以吊扣，則該吊扣大貨車職業
    駕駛執照之處分，自已違反法律保留原則而難認適法，且與
    欲達成目的之利益顯失均衡，而亦違反於行政行為應符合比
    例原則之法治國基本要求。
六、綜上所述，原處分機關所為吊扣異議人大貨車普通駕駛執照
    之處分，已違反法律保留原則及比例原則，自屬違法，異議
    人執此聲明異議請求撤銷此部分之處分，為有理由，本院另
    審認原處分關於裁罰異議人罰鍰52,500元之部分，亦有違反
    一事不二罰之缺失，爰將原處分全數予以撤銷，並依法自為
    裁定如主文第2 項所示。
七、依道路交通案件處理辦法第20條，裁定如主文。
中    華    民    國    98    年    12    月    31    日
                  交通法庭  法  官  陳億芳
以上正本證明與原本無異。
如不服本裁定，應於收受送達後5 日內向本院提出抗告狀。
中    華    民    國    98    年    12    月    31    日
                            書記官  林靜慧

司法院資訊處製作；財團法人民間司法改革基金會備份。
